【裁判字號】    98,上易,500
【裁判日期】    981130
【裁判案由】    詐欺
【裁判全文】
臺灣高等法院臺南分院刑事判決         98年度上易字第500號
上  訴  人
即  被  告  甲○○
選任辯護人  許永明律師
上列上訴人因詐欺案件，不服臺灣臺南地方法院九十八年度易字
第五一六號中華民國九十八年六月五日第一審判決（起訴案號：
臺灣臺南地方法院檢察署九十八年度偵字第二一三六號），提起
上訴，本院判決如下：
    主  文
上訴駁回。
    事  實
一、甲○○能預見一般人取得他人金融帳戶之行徑，常與財產犯
    罪之需要密切相關，且取得他人存款帳戶、提款卡之目的，
    在於取得贓款及掩飾犯行不易遭人追查，又對於提供帳戶、
    提款卡，雖無引發他人萌生犯罪之確信，但仍以縱若有人持
    以犯罪，亦不違反其幫助犯罪之本意，基於幫助詐欺集團詐
    騙金錢之不確定故意，於民國九十七年九月十二日十四時許
    至同年月十七日前之某時地，將其所申辦位於台南市○○區
    ○○路二段一五０號之台新國際商業銀行永福分行（下稱台
    新銀行）帳號00000000000000號帳戶，及位
    於臺南市○○區○○路四五七號之板信商業銀行成功分行（
    下稱板信商銀）帳號00000000000000號帳戶
    之存摺、提款卡與密碼，交付予真實姓名年籍不詳之成年人
    使用。嗣該姓名不詳之成年人所屬之詐欺犯罪集團輾轉取得
    上開二帳戶後，即共同意圖為自己不法之所有，於九十七年
    九月十七日晚上九時許，撥打電話予乙○○，謊稱其因為先
    前網路購物付款方式設定錯誤，需至自動櫃員機變更設定等
    語，致乙○○陷於錯誤，遂依其指示於九十七年九月十七日
    晚間十時至十一時間，先後匯款新台幣（下同）七萬八千元
    、二萬二千三百八十八元至甲○○所提供之前開台新銀行及
    板信商銀之帳戶內，旋遭詐欺集團之成員提領一空。
二、案經國防部南部地方軍事法院檢察署函送臺灣臺南地方法院
    檢察署檢察官偵查起訴。
    理  由
一、按「被告以外之人於審判外之言詞或書面陳述，除法律有規
    定者外，不得作為證據。」；又「被告以外之人於審判外之
    陳述，雖不符前四條之規定，而經當事人於審判程序同意作
    為證據，法院審酌該言詞陳述或書面陳述作成時之情況，認
    為適當者，亦得為證據。」，刑事訴訟法第一百五十九條第
    一項、第一百五十九條之五第一項分別定有明文。本件被害
    人即證人乙○○警詢所為之陳述，及台新銀行九十七年九月
    二十六日台新作文字第九七一四００五號、板信商銀九十七
    年十月六日板信業務字第０九七八０七一七六九號函，雖均
    為審判外之陳述，惟業經被告於原審及本院審判程序表示同
    意作為證據，且上開證人之證述有其郵局及台新銀行自動櫃
    員機儲戶交易明細為憑，而銀行之復函亦有附件相關資料可
    按，審酌其作成時之情況，均無不當，揆諸首揭規定，自得
    為證據。
二、訊據被告固不否認上開台新銀行及板信商銀帳戶為其開立，
    惟矢口否認將存摺、提款卡（含密碼）提供他人使用而幫助
    詐欺取財，辯稱伊欲使用上開二銀行帳戶存款，而於九十七
    年九月十二日十四時許持二銀行存摺、提款卡至銀行變更密
    碼，隨之放置在身上或機車上，同年月十八日欲提款時，始
    發現該等銀行存摺、提款卡，及其密碼均遺失云云。經查：
（一）台新銀行00000000000000號帳戶，及板信
      商銀00000000000000號為被告所申辦，且
      被害人乙○○遭詐騙後匯款入該二帳戶等情，業據被害人
      於警詢時證述綦詳，並有台新銀行九十七年九月二十六日
      台新作文字第九七一四００五號、板信商銀九十七年十月
      六日板信業務字第０九七八０七一七六九號函，及被害人
      之郵局及台新銀行自動櫃員機儲戶交易明細等附卷可按，
      足以信實。
（二）按設定金融存款帳戶，事關存戶個人財產權益之保障，與
      存戶之印鑑章、提款卡結合，其專屬性、私密性更形提高
      ，除非本人或與本人具密切之關係者，難認有何理由可自
      由流通使用該存摺、提款卡，一般人亦均有應妥為保管存
      摺、提款卡，以防止被他人冒用之認識。被告雖辯稱將上
      開二銀行帳戶之提款卡變更密碼，以便將多餘款項存入，
      然被告既稱欲使用該二帳戶存款（見原審卷第二十四頁）
      ，卻一反常情，於變更提款卡密碼當日即九十七年九月十
      二日，將台新銀行餘額提領殆盡，僅剩七十一元，有該帳
      戶交易明細可稽，已屬可議；遑論被告自承另有土地銀行
      、遠東商銀、合作金庫，台東中小企銀多本存摺，除上開
      台新銀行及板信商銀帳戶提款卡密碼設定為一二三四五六
      外，其餘存摺提款卡密碼均為五六‧‧‧，因後者帳戶內
      均有存款（見核交偵查卷第八至十頁）等語，顯見上開二
      帳戶有別於被告自己使用之其他帳戶，且因後者尚有存款
      而有設定不同密碼。被告將上開台新銀行帳戶存款提領殆
      盡，且明知板信商銀僅有存款一百元；並刻意將該二帳戶
      提款卡密碼變更為易為他人辨識之數字，以與其自己使用
      之存款帳戶區隔，其無意自己使用上開二帳戶之心甚明。
      又存摺及提款卡固可能因個人不慎而遺失，但密碼係存戶
      個人所設定，斷無隨同存摺、提款卡遺失之可能。被告所
      辯，違背常理，不足採信。況觀諸現今社會上，詐騙者蒐
      購人頭帳戶，持以做為信貸、網路購物、手機簡訊詐欺之
      事，常有所聞，出賣、出租或出借帳戶予非親非故之人，
      受讓人係為從事財產犯罪，已屬人盡皆知之事。被告明知
      其上開存摺、提款卡及密碼等有關個人財產、身分之物品
      ，將淪落於不明人士手中，極易被利用為與財產有關之犯
      罪工具，願將存摺、提款卡（含密碼）等物交付予不詳姓
      名年籍之成年人，顯然對於該帳戶將作為不法使用，有所
      認知，是雖卷內事證並無積極證據證明被告知悉實施詐欺
      者將如何犯罪，無法認定被告與該犯罪集團成員有實施詐
      欺犯行之共同犯意聯絡，但被告既對金融帳戶存摺、提款
      卡（含密碼）交付他人使用，可能遭持以從事財產犯罪有
      所認知，其有幫助他人犯詐欺罪之意甚明。本件事證明確
      ，被告之犯行洵堪認定。
三、按刑法上之幫助犯，係指以幫助之意思，對於正犯資以助力
    ，而未參與實施犯罪構成要件之行為者而言，故幫助犯無獨
    立性，以正犯已經犯罪為構成要件，如無他人犯罪行為之存
    在，幫助犯即無由成立。是以幫助犯既從屬於他人之犯罪行
    為，其所幫助之內容，厥為正犯之「犯罪行為」，從而幫助
    犯係於正犯之犯罪成立之時成罪。查本案詐欺集團分工細密
    ，除了有成員負責搜集他人帳戶資料及提款卡外、並有負責
    以電話行騙、並有成員為車手於被害人將受騙金錢匯入帳戶
    後即行提款，則詐騙集團成員就詐欺犯行間，有犯意聯絡及
    行為分擔，均為詐欺罪之共同正犯。核被告基於幫助詐騙集
    團犯刑法第三百三十九條第一項詐欺取財犯罪之故意，而犯
    上開之罪，應依刑法第三十條第一項前段規定，論以詐欺取
    財罪之幫助犯，並依同條第二項之規定，按正犯之刑度減輕
    之。
四、從而，原判決以被告所犯事證明確，適用前揭法文規定，並
    審酌被告助長他人犯罪，增加政府查緝困難，對於大眾財產
    交易安全、社會經濟穩定發展之危害非輕，並因而導致被害
    人受有相當損失，且犯後仍飾詞狡辯等一切情狀，量處有期
    徒刑四月，並諭知易科罰金之折算標準，核其認事用法及量
    刑，均無不合。上訴意旨略以：(一)被告於九十七年九月十二
    日利用休假日外出申請換發晶片金融卡後，同月十三日進入
    軍中營區服勤後即在營區工作直到十九日才外出，故被告之
    存摺、晶片金融卡應在九月十二日至十三日間遺失，倘係被
    告出售或借予他人使用，使用之人絕不會事隔近五天才使用
    ，顯然使用之人在被告遺失多日後才拾得使用。(二)被告在軍
    中服役逾十二年，每月領逾四萬元之薪水，並有年終獎金及
    福利，平常亦略有積蓄，絕無可能為蠅頭小利而出售帳戶供
    人犯罪之用，本案承辦之員警應會調閱領款之人照片抽絲剝
    繭追查到犯罪之人，應函請承辦該案之臺南市警察局第二分
    局或臺中縣警察局豐原派出所，查明實際犯罪之人，並查明
    渠等取得被告晶片金融卡領款之真正原因。(三)被害人乙○○
    於警詢稱於九十七年九月十七日二十時五十五分接獲一名自
    稱購物賣家女子，誆稱渠網路購買書籍匯款發生問題而遭詐
    騙等語；惟購買書籍之款項竟能逾十萬元之多，亦有疑點，
    請求傳訊乙○○出庭作證，澄清查明。(四)詐欺集團使用電話
    0000000000號申請人係中華郵政股份有限公司台
    北公館局，顯遭盜用撥打，應查明詐欺集團如何能盜用撥打
    該電話，以作犯罪之用。(五)被告之帳戶及提款卡確係遺失，
    否則被告不會在知悉遺失後立即以電話通報板信商銀等語；
    惟查：(一)被告之存摺及提款卡固可能遺失，但密碼係存於個
    人記憶中，不可能隨同提款卡等物一併遺失，已如前述。且
    被告於九十七年九月十二日、十三日休假，於十四日始返營
    ，返營後同（十四）日係公差，此有空軍第四四三聯隊基勤
    大隊車輛中隊車管分隊上班時間點名簿、暨同中隊早晚點名
    及查舖記錄簿在卷可稽（見本院卷第三十九、四十頁）。被
    告於同月十三、十四日均有可能外出；即或未外出，亦有可
    能係將提款卡等物交付營區之人，矧被告於更換提款卡密碼
    後，即將存摺、提款卡（含密碼）交付他人，亦有可能，自
    不得以被告未外出即推論其存摺及提款卡係遺失。(二)衡諸目
    前之詐欺案件，因經濟困窘而將提款卡等物交付他人使用，
    以換取微薄之利益者固有之，但因貪圖小利而為之，亦時有
    所聞。且犯罪之動機與是否有工作或服務軍旅長短，並無必
    然之關係。被告服役軍中縱長達十二年或每月薪資是否高達
    四萬元，核與犯罪動機無涉，被告抗辯在軍中服役逾十二年
    ，每月領逾四萬元之薪水，故不會犯罪云云，亦無足採。(三)
    現在之詐欺集團分工精細，有人負責蒐購存摺、提款卡；有
    人負責撥打電話詐騙被害人；有人負責提領贓款；並無一定
    之犯罪模式，被告將存摺及提款卡（含密碼）交付不詳姓名
    之成年人轉而提供詐欺集團使用，詐欺集團之成員於全省各
    地均得提領贓款，且於提領時警察單位不見得就能因而查獲
    提領贓款之成員，即使查獲負責提領贓款之成員，亦不一定
    能因而查獲真正之主謀。何況一般人將存摺無償提供或賣給
    犯罪集團，犯罪集團不會留下真正之姓名等相關資料以供查
    證，此為經驗法則與論理法則。矧本件經電詢臺南市警察局
    第二分局及臺中縣警察局豐原派出所，均未能查得實際犯罪
    之人，此有電話紀錄在卷可參（見本院卷第五十九、六十頁
    ），警察機關未能查獲正犯，自不得作為被告之有利證據。
    (四)被害人乙○○於警詢時就其被騙經過已指訴綦詳，且有被
    害人之郵局及台新銀行自動櫃員機儲戶交易明細等附卷可按
    ，已如前述，被告請求訊問被害人被害經過，自無必要。(五)
    被害人乙○○係於九十七年九月十七日晚間十時至十一時間
    ，先後匯款七萬八千元、二萬二千三百八十八元至被告所提
    供之前開台新銀行及板信商銀帳戶，旋遭詐欺集團之成員提
    領一空。被告供稱係於同年月十八日二十二時在營區宿舍遍
    尋存摺及提款卡無著，才發現遺失，並向銀行掛失等語（見
    國防部南部地方軍事法院檢察署偵查卷第十頁）；但被告所
    有台新銀行餘額僅七十一元；板信商銀僅有存款一百元，且
    尚有其他存摺及提款卡可使用，已如前述，斷無於晚上十時
    使用上開二存摺及提款卡之必要，所以急著掛失，益徵被告
    知詐欺集團已提領詐得之贓款，為掩飾犯行，方為此舉。綜
    上所述，上訴意旨，顯無理由，應予駁回。
四、據上論結，應依刑事訴訟法第三百六十八條，判決如主文。
本案經檢察官謝錫和到庭執行職務。
中    華    民    國    98    年    11    月    30    日
                  刑事第二庭    審判長法  官  葉居正
                                      法  官  洪碧雀
                                      法  官  陳春長
以上正本證明與原本無異。
不得上訴。
                                      書記官  尤乃玉
中    華    民    國    98    年    12    月    1     日
附錄本案論罪科刑法條：
中華民國刑法第339條第1項
意圖為自己或第三人不法之所有，以詐術使人將本人或第三人之
物交付者，處5年以下有期徒刑、拘役或科或併科1千元以下罰金
。


司法院資訊處製作；財團法人民間司法改革基金會備份。
